【裁判字號】    94,再小上,1
【裁判日期】    950407
【裁判案由】    再審之訴
【裁判全文】
臺灣板橋地方法院民事判決             94年度再小上字第1號
上  訴  人  甲○○
被  上訴人  佛朗明哥社區管理委員會
法定代理人  乙○○
上列當事人間請求再審之訴事件，再審原告對於中華民國94年3
月31日本院94年度板再小字第1 號第一審再審判決，提起上訴，
本院判決如下：
    主  文
上訴駁回。
第二審訴訟費用新台幣壹仟伍佰元由上訴人負擔。
    事實及理由
一、上訴意旨略以：（一）民法第1 條「民事，法律所未規定者
    ，依習慣；無習慣者，依法理」，今法律有規定，然卻不依
    法律規定判決，該判決即屬違背法令。（民訴法第468 條：
    判決不適用法規或適用不當者，為違背法令）（二）、「公
    寓大廈管理條例」係法律，而適用此法律之前提必須是依此
    法律所成立之法人始適用，否則即因無當事人能力而不能進
    行訴訟，也就是說不經訴訟即應駁回其請求，而此為法官進
    行訴訟首要進行調查之先決條件，不因對造對此不主張即違
    反法律規定而成為有當事人能力而得以進行訴訟，而原判決
    竟荒謬到「再審原告於前審審理中或提起上訴時均未爭執再
    審被告之當事人能力」（原審判決書第5 頁15行）而自行造
    法賦予「無權力者合法化」，足證本判決違背法令。（三）
    上訴人於準備庭中有告訴審判長，獲悉被上訴人無當事人能
    力係於被上訴人在臺灣臺北地方法院93年度北小調字第1588
    號潘春桃案子94.1.4開庭後，經承審法官問詢後始知道被上
    訴人迄今尚未是「公寓大廈管理條例」的管理委員會，而是
    民法中的非法人團體，並於事後補送再審準備二狀，以證明
    聲請人之請求完全符合民事訴訟法第496 條「有下列各款情
    形之一者，得以再審之訴對於確定終局判決聲明不服 (1)
    適用法規顯有錯誤者。 (13) 當事人發現未經斟酌之證物或
    得使用該證物者。但以如經斟酌可受較有利益之裁判者為限
    」，（62年判第579 號：民事訴訟法第496 條第1 項第13款
    所謂發見未經斟酌之證物者，係指該項證物在前訴訟程序中
    即已存在，而當事人不知其存在或不能予以使用，現始發現
    或得使用者而言，並以如經斟酌可受較有利益之裁判者為限
    ），即應受有利之判決（民事訴訟法第496 條：有下列各款
    情形之一者，得以再審之訴對於確定終局判決聲明不服），
    而原判決卻謂當事人已知其事由而不為主張（第5 頁第1 行
    ），此完全與事實不符，足證本判決之違法。（四）管轄權
    之有無放棄，其認定應以當事人是否知曉為依據，而上訴人
    僅知道佛朗明哥社區有一些人自行成立管理委員會，對有購
    買該社區而未繳他們所自行設定之規費者，則拒絕其進入，
    所以上訴人自始並不知有此公約且有合意管轄之規定，上訴
    人僅知道他們要聲請人繳交管理費，若依無因管理來言，他
    們之請求並無合意管轄放棄之問題；反過來說，若以「公寓
    大廈管理條例」之法律適用，則法官應徵詢聲請人是否願意
    放棄「合意管轄權」，且被上訴人亦應舉證證明他們具有「
    公寓大廈管理條例」之管委會身份，才能依據此法令提出請
    求，否則則屬一般請求，至於是否有當事人能力則為法官臨
    訟即必須確定之必要條件，否則引據法令必為錯失；如今審
    判長臨訟未審查被告是否符合「公寓大廈管理條例」之當事
    人資格，即違法以「公寓大廈管理條例」規定判令上訴人應
    給付被上訴人所聲請之管理費，其判決業已違法，又未告知
    管委會有合意管轄之公約，是否願意放棄，反而即以「未抗
    辯並進而參與辯論為由，認定上訴人業已放棄合意管轄權」
    ，此舉業已違反民事訴訟法第277 條「當事人主張有利於己
    之事實者，就其事實有舉證之責任。但法律別有規定，或依
    其情形顯失公平者，不在此限」及同法第25條「法人非依本
    法或其他法律之規定，不得成立」第40條「有權利能力者，
    有當事人能力」之規定。（五）管理費請求權有三種：(1)無
    因管理、(2)託管契約、(3)「公寓大廈管理條例」（法律強制
    性規定），各種請求則需具備各種必要條件始有請求權，尤
    其是強制性規定之請求權。而上訴人之與被上訴人爭辯之點
    即在被上訴人雖有無因管理之管理費請求權，但上訴人因購
    屋已被迫預繳新台幣（下同）62,715元，故被上訴人若真有
    民法第176 條「管理事務，利於本人，並不違反本人明示或
    可得推知之意思者，管理人為本人支出必要或有益之費用，
    或負擔債務，或受損害時，得請求本人償還其費用及自支出
    時起之利息，或清償其所負擔之債務，或賠償其損害」，則
    亦應先扣除此筆費用後再就不足額再提出請求，並不是承認
    雙方具有託管契約，然原判決卻據此而賦予被上訴人「公寓
    大廈管理條例」之權利，足證此判決業已違法。（六）管理
    委員會有三種：(1)依「公寓大廈管理條例」成立之公益法人
    、(2)互助性之私益法人(3)佔地為王之管委會，其分際點即在
    公益與私益之分，而被上訴人則為住於該別墅之二三住戶所
    自行成立，其目的在享受所有資源，而強迫其他人來支付其
    私欲所產生之費用，故上訴人於訴訟自始並未承認被上訴人
    之管委會具有合法性，然原判決卻一再自行造法賦予被上訴
    人具有「公寓大廈管理條例」之公法人地位，不僅違法更違
    反經驗法則，並聲明：原判決均廢棄等語。
二、按對於小額程序之第一審裁判之上訴或抗告，非以其違背法
    令為由，不得為之。再小額程序之第二審判決，有依上訴意
    旨足認上訴為無理由者，得不經言詞辯論為之，民事訴訟法
    第436 條之24、436 條之25分別定有明文。又按除本編別有
    規定外，再審之訴訟程序，準用關於各該審訴訟程序之規定
    ，民事訴訟法第505 條亦定有明文，此規定於小額事件之再
    審程序亦準用之。而查本件訴訟標的金額為十萬元以下，原
    審依小額訴訟程序審理，上訴人於上訴狀指摘被上訴人無當
    事人能力，原審判決違背法令而提起上訴，揆諸前揭規定，
    其上訴於法自無不合，且本院就當事人能力事項，應依職權
    調查之，合先敘明。
三、經查：
（一）按「當事人得以合意定第一審管轄法院」，民事訴訟法第
      24條固定有明文，惟「被告不抗辯法院無管轄權，而為本
      案之言詞辯論者，以其法院為有管轄權之法院」，同法第
      25條亦有規定。則查，依被上訴人提出之佛朗明哥社區公
      約捌附則第1 項雖規定：因本公約之事項涉訟時，以臺灣
      臺北地方法院為第一審管轄法院，惟上訴人並未抗辯本院
      無管轄權而為本案之言詞辯論，此有本院93年度板小字第
      2839號民事案卷可參，揆諸前開說明，本院對於被上訴人
      起訴請求上訴人給付管理費事件即有管轄權，是上訴人以
      此主張前審判決有違背法令云云，尚無可採。
（二）次按依公寓大廈管理條例合法成立之管理委員會即有當事
      人能力，公寓大廈管理條例第38條第1 項定有明文，縱認
      管理委員會未依法成立，但如具備非法人團體之要件者，
      依民事訴訟法第40條第3 項之規定，仍具當事人能力。則
      查，被上訴人係依公寓大廈管理條例規定所成立之管理委
      員會，並於94年5 月6 日向主管機關報備成立獲准，有公
      寓大廈管理組織報備證明一紙及社區管理公約、區分所有
      權人簽到簿、會議記錄、區分所有權人名冊各1 份等影本
      在卷可按，依據上開公寓大廈管理條例第35條第1 項之規
      定，被上訴人現即有當事人能力，是本件訴訟要無當事人
      能力欠缺之問題，至被上訴人成立前，被上訴人至少亦為
      非法人團體，有當事人能力，尚不因行政程序之報備與否
      而異，是上訴人主張被上訴人無當事人能力云云，即不可
      採。
（三）又被上訴人主張依據住戶公約，上訴人有按月繳納管理費
      之義務而未繳納，共積欠管理費四萬三千四百四十元未付
      ，為此請求給付等情，上訴人則以前開情詞置辯，是本件
      爭執要點在於：系爭佛朗明哥社區（下稱：系爭社區）於
      被上訴人成立前是否存在管理組織、上訴人是否為原管理
      組織之構成員、上訴人是否負有繳納管理費之義務及被上
      訴人得否請求給付其成立前上訴人所積欠之管理費等項，
      茲謹析述如下：
    1.系爭社區於上訴人成立前是否存在管理組織：
      本件被上訴人起訴請求者，為89年4 月16日起至93年4月
      15日止上訴人應納之管理費，即屬被上訴人報備成立前之
      範圍，而系爭社區報備成立前，系爭社區之管理維護，係
      由該社區內多數住戶所推選之21位管理委員、3 名監事所
      組成，且有一定之名稱，其成立之目的在於維護社區住戶
      之共同權益、維護良好秩序、確保住戶安全與環境清潔，
      該社區住戶於簽署買賣契約時即簽署公約，該公約為全體
      住戶之共同合約行為，並據以規範住戶全體相互間之權利
      與義務，此有90年3 月25日之系爭社區管理公約（修訂板
      ）在卷可稽，是系爭社區確有以全體住戶為成員推選產生
      之管理委員、監事，而由管理委員、監事分工負責社區之
      清潔、安全、公共設施管理與修繕等事項之管理組織（以
      下稱系爭管理組織）存在已堪認定。而系爭管理組織，雖
      無法人資格，然係由包括上訴人在內之社區住戶多數人為
      達一定之共同目的所成立之組織，雖非有權利能力，但該
      管理組織內部規範，仍對於構成員有拘束力，至其權利義
      務，則歸由全體構成員享有及負擔，是上訴人以被上訴人
      為住於該別墅之二三住戶所自行成立，其目的在享受所有
      資源，而強迫其他人來支付其私欲所產生之費用云云，指
      摘原判決不當，尚有未合。
    2.上訴人是否為系爭管理組織之構成員：
      上訴人於原審調解庭已到庭陳稱對於被上訴人請求管理費
      部分無意見，其有繳納，但被上訴人未開立收據，其買受
      房屋時有預繳一部分錢，是要先行裝潢房屋所繳之保證金
      5 萬元，建設公司說就放著抵繳管理費等語明確（見原審
      93 年 度板小字第2839號卷第12頁），顯見上訴人對系爭
      管理組織已有收取管理費之運作，而由該社區住戶依住戶
      公約約定繳納管理費之情，當無毫不知情之理，而其既明
      知並實際繳納管理費，堪認係以默示之意思表示，同意參
      與該管理組織，而為構成員之一，是其所辯自始並不知有
      系爭公約之規定，要不能認為可採。
    3.上訴人是否負有繳納管理費之義務：
      上訴人確為被上訴人管理委員會成立前該社區管理組織之
      構成員，業如前述，而該管理組織就繳納管理費既有由構
      成員以意思表示趨於一致之共同行為予以決定，其後該管
      理組織並進而以書面修訂製發住戶公約，且於該公約明定
      住戶有繳納管理費之義務（第肆章第二條），有上述此有
      90年3 月25日之系爭社區管理公約（修訂板）可資為憑，
      則該組織之構成員即受拘束，而有按時繳納管理費之義務
      ，即嗣後加入該組織之成員，亦應認為係同意遵守組織原
      有之規範而加入，並與其他構成員負有同一義務，從而上
      訴人既已為該組織之構成員，應受既存規範及上開規約之
      拘束，確負有繳納管理費之義務亦堪認定。至系爭公約雖
      非按公寓大廈管理條例之規定由全體區分所有權人議決制
      訂，惟系爭管理組織本非按公寓大廈管理條例規定而組成
      ，組織規約是否得拘束其構成員即非以是否踐行公寓大廈
      管理條例規定之程序為其效力認定之依據，而僅需基於組
      織構成員之意思表示一致，即應認為對於全體構成員具有
      約束之效力，此在大型社區因籌備成立管理委員會具有相
      當困難度，而在依法召開區分所有權人大會議決制訂規約
      及成立管委會前，基於住戶自決與管理之需求更有其必要
      ，且應令該組織對於成員具有約束力方屬合理，是本件上
      訴人辯稱系爭公約非依公寓大廈管理條例所制訂，不能請
      求云云，難認可採。
    4.被上訴人得否請求上訴人繳納積欠之管理費：
      查被上訴人管理委員會成立前，所收取之管理費，原即納
      入整體社區共同運用，嗣被上訴人管理委員會成立後，即
      將全部資產交接統一使用等情，是已堪認被上訴人成立前
      ，系爭管理組織成員對上訴人之管理費給付請求權，亦已
      移轉予被上訴人，被上訴人既已對上訴人取得管理費給付
      請求權，其本於上揭住戶公約之規定，請求上訴人給付積
      欠之管理費，自無不合。
四、從而，被上訴人本於管理費給付請求權，請求上訴人給付積
    欠之管理費四萬三千四百四十元，及自支付命令繕本送達翌
    日即93年9 月3 日起（寄存送達日期為93年8 月23日）至清
    償日止，按年息百分之五計算之利息，為有理由，應予准許
    ，原審判命上訴人如數給付，並依民事訴訟法第436 條之20
    之規定，依職權為假執行之宣告，於法核無違誤，上訴人猶
    執前詞指摘原判決不當，求予廢棄改判，為無理由，爰不經
    言詞辯論，逕以判決駁回之。至兩造其餘攻擊防禦方法，經
    核均於本件之判斷無影響，於茲爰不贅述。
五、末按依民事訴訟法第436 條之32第1 項準用同法第436 條之
    19第1 項之規定，第2 審法院為訴訟費用之裁判時，應確定
    其訴訟費用額，本件第2 審訴訟費用額確定為裁判費新臺幣
    1,500 元，應依前揭條文規定為如主文第2 項之諭知。
六、據上論結，本件上訴為無理由，依民事訴訟法第436 條之1
    第3 項、第449 條第1 項、第78條、第436 條之32第1 項、
    第436 條之19第1項，判決如主文。
中    華    民    國    95    年    4     月     7    日
                  民事第三庭    審判長法  官  陳映如
                                      法  官  何君豪
                                      法  官  邱靜琪
以上正本證明與原本無異
本判決不得上訴
中    華    民    國    95    年    4     月     7    日
                                      書記官  白俊傑


司法院資訊處製作；財團法人民間司法改革基金會備份。
